臺北高等行政法院判決　　　　　　　　　　　　　　九十二年度訴字第四四九七號
　　　　　　　　　　　　　　　.
　　原　　　告　甲○○
　　被　　　告　勞工保險局
　　代　表　人　乙○總經理）.
　　訴訟代理人　丙○○
　　　　　　　　丁○○
右當事人間因勞保事件，原告不服行政院勞工委員會中華民國九十二年八月四日勞訴
字第○九二○○○○二三○三二號訴願決定，提起行政訴訟。本院判決如左：
　　主  文
原告之訴駁回。
訴訟費用由原告負擔。
　　事  實
緣原告係由理成工業股份有限公司申報參加勞工保險之被保險人，因腰椎間盤凸出術
後腰椎活動受限併馬尾叢症候群，於民國（下同）九十一年六月七日檢具高雄市立小
港醫院同年月六日出具之勞工保險殘廢診斷書，向被告申請殘廢給付。案經被告審查
結果，以原告僅固定第四、五腰椎，無其他椎節粘連，不符合殘廢標準；另其腰椎板
突出合併馬尾叢症候群術後並復健治療後，未能改善神經損傷症狀，符合勞工保險殘
廢給付標準表第八項第七等級，惟其於九十年十一月間因外傷性平衡機能障害，已按
殘廢給付標準表第八項第七等級請領殘廢給付在案，此次所請殘廢程度並未提高，乃
於九十一年九月三十日以保給殘字第○九一六○五一四二一○號函復否准所請。原告
不服，向勞工保險監理委員會（下稱監理會）申請審議，經該會以九十二年二月二十
六日（91）保監審字第四四一二號審議駁回。原告仍不服，提起訴願，遭決定駁回，
遂向本院提起行政訴訟。茲摘敘兩造訴辯意旨如次：
甲、原告方面：
一、聲明：求為判決
１、訴願決定、審議審定及原處分均撤銷。
２、命被告依勞工保險殘廢給付標準表作成核付原告第五十三障害項目第七等級殘廢
    給付之處分。
二、陳述：
１、按行政院勞工委員會八十八年十一月十日台八十八勞保二字第○○四九六八五號
    函釋規定，原告於八十九年五月十日因車禍致頭部外傷併水腫，前庭功能喪失及
    內耳迷路等症狀，已於九十年十一月間向被告請領勞工保險殘廢給付標準表第五
    十七項顏面醜形及第八項中樞神經系統機能遺存顯著障害之殘廢給付在案。本次
    請領部位係自八十七年七月十日起因坐骨神經痛致椎間盤突出，先後於高雄建佑
    、郭榮中、小港等醫院就診之脊椎遺存顯著障害項目，兩者事故（傷病）及部位
    均不同。訴願決定已查明兩者係屬不同事故，就殘廢部位而言，訴願決定亦認同
    馬尾叢症候群屬神經障害系列，其程度未提高，而椎間盤突出，實行清瘡、減壓
    ，內固定術，屬軀幹系列，惟其是否達殘廢標準，乃本件爭議之所在。
２、依勞工保險條例施行細則第七十六條規定：「依本條例第五十三條或第五十四條
    請領殘廢給付者，應備左列書件：一、殘廢給付申請書。二、給付收據。三、殘
    廢診斷書。四、經Ｘ光檢查者，附Ｘ光照片。前項殘廢診斷書，應由全民健康保
    險特約醫院或診所出具．．」，又行政院衛生署八十九年三月十七日衛署醫字第
    八九○一三一一九號函釋：「診斷書內容，係由醫師依病人病情或依該病人之病
    歷據實填載，而非依病人要求出具，至於該診斷書所載之病情是否符合殘障給付
    標準，係由該殘障給付主管機關逕依權責認定。」，及勞工保險殘廢給付標準表
    「脊柱畸形或運動障害」系列第五十三障害項目及同系列附註一規定，原告完全
    依照規定提出申請，且由醫師依據事實填寫勞工保險殘廢診斷書，被告不採上開
    專業醫師之診斷內容，有違行政程序法第八條規定之誠實信用與信賴保護原則。
３、訴願決定一再強調被告及監理會兩位特約醫師之審查意見，惟脊柱遺存障害之因
    素不勝枚舉，除椎節粘連、滑脫、移位、退化性病變外，尚包括脊椎腫瘤、壓迫
    性骨折、僵直性脊椎炎、脊椎內韌帶肥厚或鈣化、神經粘連等，皆可造成脊椎之
    損傷而導致運動障害。況診斷方式除Ｘ光片外，尚有脊椎造影術，電腦斷層檢查
    、核磁共振檢查等，怎可輕易由Ｘ光片即斷言關節應不致活動為零度，不僅違背
    上開系列附註一之審查原則，亦嚴重違反經驗法則及證明力不當。又行政機關之
    決定或行政處分必須明確且以事實為據，不得僅憑消極之迂迴證明而推定事實之
    真偽，怎可有「應不至於」之審查內容，足見被告及監理會特約醫師亦不敢斷言
    原告之脊椎損害程度，有違行政程序法第五條規定之明確性原則。
４、原告係因脊柱損傷遺存顯著運動障害據以向被告申請殘廢給付，並非以罹患馬尾
    叢症候群為由申請，被告以原告前已領取第五十七項第十等級及第八項第七等級
    殘廢給付（合併提升等級為第六等級），本次殘廢程度並未提高為由，否准所請
    ，顯係誤解，且原告脊柱損傷之情形，確實已達遺存顯著運動障害程度，由原告
    領有重大傷病卡可資佐證，原告亦領有殘障手冊，被告應准原告所請殘廢給付，
    方符公允。被告依特約醫師之審查意見作成決定，表明經積極復健可改善，原告
    於九十一年六月六日第一次由醫師診斷成殘後，經九個月陸續復健後，由同科另
    位復健醫師再次鑑定，而於九十二年三月二十六日開立第二份殘廢診斷書，其腰
    椎關節活動範圍二十度（此為醫師施力而成之被動角度）診斷為永久不能復原，
    以原告三十三歲之齡，正值年輕力壯之際，復健狀況尚且如此，其嚴重程度可見
    一斑。原告於訴願程序提出該項證據，訴願決定機關視若無睹，有違行政程序法
    第九條規定之有利不利一律注意原則。
５、被告於審理給付時，涉及醫學專業領域，固然有權聘請特約醫師為其審查、評估
    、鑑定，惟不應以其意見為唯一依據，參照最高法院七十九年度台上字第四六五
    五號判決：「鑑定人之鑑定，雖足為證據方法之一種，如果鑑定結果所為之判定
    ，在法律上尚有疑問而有待商榷者，應綜合鑑定書所記載之內容及卷宗內其他證
    據資料，而為取捨，不得專資該鑑定結果為判決之唯一證據。」之意旨，被告應
    尊重原告一方專業醫師之診斷結果，倘依然有所質疑，何不依勞工保險條例第五
    十六條規定，指定醫院或醫師複檢，由公正之第三者作出公平判斷，原告自當樂
    意配合，而非濫用裁量權，罔顧勞工之權益。是依憲法第一百五十三條：「國家
    為改良勞工及農民之生活，增進其生產技能，應制定保障勞工及農民之法律，實
    施保護勞工及農民之政策。」、勞工保險條例第一條：「為保障勞工生活，促進
    社會安全，制定本條例．．」之規定，倘因行政機關之見解而抹煞勞工之權益，
    人民何其無辜，請鈞院依憲法第十五條、第一百五十三條、勞工保險條例第一條
    、第十九條、第五十三條、第五十六條，行政程序法第四條、第五條、第八條至
    第十條、第三十六條、第四十一條至第四十三條及行政訴訟法之規定論處。
乙、被告方面：
一、聲明：求為判決駁回原告之訴，訴訟費用由原告負擔。
二、陳述：
１、按「被保險人因普通傷害或罹患普通疾病，經治療終止後，如身體遺存障害，適
    合殘廢給付標準表規定之項目，並經保險人自設或特約醫院診斷為永久殘廢者，
    得按其平均月投保薪資，依同表規定之殘廢等級及給付標準，一次請領殘廢補助
    費，．．被保險人領取普通傷病給付期滿，或其所患普通傷病經治療一年以上尚
    未痊癒，如身體遺存障害，適合殘廢給付標準表規定之項目，並經保險人自設或
    特約醫院診斷為永不能復原者，得比照前項規定辦理。」、「殘廢給付依左列規
    定，審核辦理之：．．八、被保險人之身體原已局部殘廢，再因傷害或疾病致身
    體之同一部位殘廢程度加重者，一律依照殘廢給付標準表規定，按其加重後殘廢
    給付日數，發給殘廢給付。但原已局部殘廢部分，依殘廢給付標準表規定所核定
    之給付日數，應予扣除。九、被保險人之身體原已局部殘廢，再因傷害或疾病致
    身體之同一部位殘廢程度加重，同時其不同部位又成殘廢者，一律依殘廢給付標
    準表，按第一款至第六款規定所核定之殘廢給付日數，發給殘廢給付。但原已局
    部殘廢部分，依殘廢給付標準表規定所核定之給付日數，應予扣除。」、「本條
    例第五十五條第八款、第九款所稱同一部位，指與身體障害系列部位同一者。」
    勞工保險條例第五十三條、第五十五條第八款、第九款及同條例施行細則第七十
    九條分別定有明文。
２、次按勞工保險殘廢給付標準表「神經障害」系列第八障害項目規定：「中樞神經
    系統機能遺存顯著障害，終身只能從事輕便工作者。」為第七殘廢等級，給付標
    準四四○日；同表「脊柱畸形或運動障害」系列第五十三障害項目規定：「脊柱
    遺存顯著畸形或顯著運動障害者。」為第七殘廢等級，給付標準四四○日；同表
    「脊柱畸形或運動障害」系列附註一規定：「脊柱為保持體位之支柱，其有遺存
    運動障害、畸形障害或荷重障害者，對於勞動能力之喪失程度，不應拘執於脊柱
    椎骨個別之損傷程度作個別判斷，應從脊柱全體機能損傷若干程度，作綜合性之
    審查。」；附註四規定：「脊柱運動障害：（一）『遺存顯著運動障害』，係指
    喪失生理運動範圍二分之一以上者。（二）『遺存運動障害』，係指喪失生理運
    動範圍三分之一以上者。（三）脊柱運動限制不明顯者，不在給付範圍。」。
３、又「按勞工保險條例施行細則第七十九條規定，本條例第五十五條第八款、第九
    款所稱同一部位，指與身體障害系列『部位』同一者。如依案內所敘被保險人因
    不同事故於不同時間分別審定右手食指及右手拇指成殘，係屬不同部位殘廢，則
    應就該不同部位之殘廢核給殘廢給付；惟如被保險人先因右手指殘缺，再因另一
    事故導致右手上肢腕關節以上殘缺者，因腕關節以上殘缺含括食指部分之殘廢，
    則屬同一部位殘廢，應扣除前右手食指殘缺部分之殘廢給付。」、「查被保險人
    之身體原已局部殘廢，再因同一事故（傷病）致身體之不同部位殘廢者，其再申
    領給付時應予扣除原領給付；其因不同事故（傷病）致不同部位殘廢者，應就新
    殘部分核定殘廢給付，不得扣除。另被保險人因不同事故（傷病）致不同部位殘
    廢，分別請領殘廢給付者，沒有先後合計給付上限之限制。至被保險人是否因事
    故（傷病）造成不同部位殘廢，應由勞工保險局就個案事實認定。」行政院勞工
    委員會八十八年八月十九日台八十八勞保二字第○○三四九○五號及八十八年十
    一月十日台八十八勞保二字第○○四九六八五號函釋在案。
４、原告因腰椎間盤凸出術後腰椎活動受限併馬尾叢症候群，於九十一年六月七日檢
    具高雄市立小港醫院同年月六日出具之勞工保險殘廢診斷書，向被告申請殘廢給
    付。參照上開診斷書記載略以：「因椎間盤凸出併雙下肢無力、併多次手術術後
    併馬尾症候群、腰椎活動範圍受限，分別至本院住院三次，實行清瘡、減壓、內
    固定手術及多次復健治療，仍遺存明顯運動機能障礙。腰椎活動範圍零度。」，
    經被告向小港醫院洽調有關原告之就診病歷資料，據該院九十一年七月二十六日
    （91）高醫港秘字第一一○○號函復略以：「甲○○其椎間盤凸出併雙下肢無力
    併多次手術併坐骨神經痛、馬尾症候群，其腰椎活動範圍受限，其和顏面疤痕兩
    者難以判定有因果關係，故無法認定為同一病因引起，其椎間盤凸出引起之原因
    ，多為腰椎不當受力，常為搬重物等方式引起。」，被告遂將該病歷及相關資料
    送請專業醫師審查，其見解略以：「依所附病歷資料，陳君腰椎間盤突出合併馬
    尾叢症候群，術後與復健治療後，未能改善神經損傷症狀，符合第八項殘廢標準
    。」。
５、嗣經被告審查，原告於九十年十一月間曾因外傷致平衡機能障礙請領勞工保險殘
    廢給付標準表第八項第七等級在案，則與本次請領是否為同一事故造成，再請專
    業醫師審查，其意見略以：「陳君之馬尾叢症候群與九十年十一月之外傷性平衡
    機能障礙屬不同事故，依所附Ｘ光片，僅固定第四、五腰椎，無其他椎節粘連，
    不至於活動範圍零度，脊柱部分不符合殘廢標準。」，被告乃以原告腰椎僅固定
    第四、五腰椎，無其他椎節粘連，不符合殘廢給付標準；另腰椎盤突出合併馬尾
    叢症候群術後並復健治療後，未能改善神經損傷症狀，符合勞工保險殘廢給付標
    準表第八項第七等級，惟原告已於九十年十一月間因外傷性平衡機能障害請領第
    八項第七等級殘廢給付在案，本次殘廢程度等級並未提高而否准所請，其後，經
    監理會審認略以：「依陳君Ｘ光片顯示，內固定良好之脊椎，並無滑脫或畸形產
    生，亦無明顯退化性病變，該關節應不致於活動度為零，可藉由積極復健治療而
    改善其功能與症狀，所患確未達請領脊柱遺存障害規定之給付標準。」，據以駁
    回原告審議之申請，並經訴願決定維持在案。
６、原告之脊柱遺存顯著障害部分，業經被告及監理會二位特約專業醫師審查，均認
    未達殘廢程度，且原告本次請領脊柱遺存顯著障害部分，雖與前曾請領之外傷性
    平衡機能障害為不同事故，惟該部分尚未達殘廢程度，自不得就該部分依行政院
    勞工委員會八十八年十一月十日函釋請領殘廢給付。另原告前因外傷性平衡機能
    損害（屬精神障害系列），已領取勞工保險殘廢給付標準表精神障害系列第八項
    第七等級殘廢給付在案，本次原告以腰椎間盤凸出術後腰椎活動受限併馬尾叢症
    候群申請殘廢給付，雖據被告審查，以其殘廢程度符合同標準表第八項第七等級
    殘廢給付標準，惟依同條例第五十五條第八款及行政院勞工委員會八十八年八月
    十九日台八十八勞保二字第○○三四九○五號函釋規定，所謂「同一部位」，係
    指與身體障害系列部位同一者而言，則原告因傷病致腰椎間盤突出合併馬尾叢症
    候群，與前因外傷性平衡機能局部殘廢，同屬精神障害系列第八項第七等級，係
    屬同一部位，而此次殘廢程度並未加重，自不得就該部分再請領殘廢給付。
７、有關殘廢等級之審核認定，應依勞工保險條例第五十五條規定辦理，就病患最終
    之殘廢狀態及病灶綜合審定。原告於九十年八月及十一月間曾經請領上開標準表
    第五十七障害項目第十殘廢等級（顏面醜形）及第八障害項目第七殘廢等級（外
    傷性平衡機能損害），經被告予以合併提升等級，核付第六等級殘廢給付在案。
    原告稱其脊柱損傷遺存顯著運動障害云云。惟所謂脊柱損傷，在勞工保險殘廢給
    付標準表中區分為兩部分，一為脊柱本體的損傷障害，即第五十三、五十四、五
    十五、五十六障害項目；一為脊髓產生障害，即所謂中樞神經系統機能遺存顯著
    障害。原告因罹患腰椎間盤突出，其脊柱本體之損傷部分，經專科醫師審查後認
    其在手術之後應已慢慢復原，不至於產生腰椎活動範圍零度之現象，且所謂喪失
    生理運動範圍之角度，亦可能因每個人忍受程度不同而異，實際上對於原告真正
    會產生障害之部分，應係併發馬尾叢症候群所引發之中樞神經系統機能遺存顯著
    障害，與原告前因外傷性平衡機能損害係同屬精神障害系列，故原告障害程度僅
    符合該表第八障害項目第七殘廢等級，其九十一年六月六日審定成殘後由醫師所
    出具之殘廢診斷書，均未較被告先前核定之第六等級殘廢有所提升，故所請殘廢
    給付應不予給付。
８、被告於審核保險給付案件時，除以被保險人或受益人檢附之保險資料、診斷書等
    書面資料予以審核外，如有必要，亦須另外徵詢專科醫師意見或實地派員訪查瞭
    解實情等，故法令明文規定保險人為審核保險給付，得調查有關之文件、得另行
    指定醫院或醫師複檢、並得通知出具診斷書之醫院診所檢送必要之有關診療病歷
    等，是被告僅係借助專業醫師判讀相關文件提供專業意見，最終審查核定權仍在
    被告。又原告質疑複檢部分，法文係明令被告「得」指定醫院或醫師複檢，是僅
    於被告認為有必要時方為之，非謂不論個案情形為何，一律要求被保險人複檢，
    原告所稱顯有誤解，故被告所為處分並無違法不當。至於原告所提其領殘障手冊
    部分，因係依據身心障礙者保護法等相關規定核發，與本件殘廢給付之認定無關
    ，併予敘明。
    理  由
一、被告代表人原為廖碧英，九十三年五月二十日變更為蔡吉安，嗣於同年六月十六
    日變更為乙○，茲由渠等具狀聲明承受訴訟，核無不合，應予准許。
二、按「被保險人因普通傷害或罹患普通疾病，經治療終止後，如身體遺存障害，適
    合殘廢給付標準表規定之項目，並經保險人自設或特約醫院診斷為永久殘廢者，
    得按其平均月投保薪資，依同表規定之殘廢等級及給付標準，一次請領殘廢補助
    費．．。被保險人領取普通傷病給付期滿，或其所患普通傷病經治療一年以上尚
    未痊癒，如身體遺存障害，適合殘廢給付標準表規定之項目，並經保險人自設或
    特約醫院診斷為永不能復原者，得比照前項規定辦理。」、「殘廢給付依左列規
    定，審核辦理之：．．八、被保險人之身體原已局部殘廢，再因傷害或疾病致身
    體之同一部位殘廢程度加重者，一律依照殘廢給付標準表規定，按其加重後殘廢
    給付日數，發給殘廢給付。但原已局部殘廢部分，依殘廢給付標準表規定所核定
    之給付日數，應予扣除。九、被保險人身體原已局部殘廢再因傷害或疾病致身體
    之同一部位殘廢程度加重，同時其不同部位又成殘廢者，一律依殘廢給付標準表
    ，按第一款至第六款規定所核定之殘廢給付日數，發給殘廢給付。但原已局部殘
    廢部分，依殘廢給付標準表規定所核定之給付日數，應予扣除。．．」、「本條
    例第五十五條第八款、第九款所稱同一部位，指與身體障害系列部位同一者。」
    勞工保險條例第五十三條、第五十五條第八款、第九款及同條例施行細則第七十
    九條分別定有明文。次按，勞工保險條例第五十三條附表即勞工保險殘廢給付標
    準表「脊柱畸形或運動障害」系列第五十三障害項目規定「脊柱遺存顯著畸形或
    顯著運動障害者」為第七殘廢等級，給付標準四四○日；同表第五十四障害項目
    規定「脊柱遺存運動障害者」為第九殘廢等級，給付標準二八○日；同表第五十
    五障害項目規定「脊柱遺存畸型者」為第十二殘廢等級，給付標準一○○日。再
    按，同表「脊柱畸形或運動障害」系列附註一規定：「脊柱為保持體位之支柱，
    其有遺存運動障害、畸形障害或荷重障害者，對於勞動能力之喪失程度，不應拘
    執於脊柱椎骨個別之損傷程度作個別判斷，應從脊柱全體機能損傷若干程度，作
    綜合性之審查。」；附註四規定：「脊柱運動障害：（一）『遺存顯著運動障害
    』，係指喪失生理運動範圍二分之一以上者。（二）『遺存運動障害』，係指喪
    失生理運動範圍三分之一以上者。（三）脊柱運動限制不明顯者，不在給付範圍
    。」。
三、本件原告係由理成工業股份有限公司申報參加勞工保險之被保險人，因腰椎間盤
    凸出術後腰椎活動受限併馬尾叢症候群，於九十一年六月七日檢具高雄市立小港
    醫院同年月六日出具之勞工保險殘廢診斷書，向被告申請殘廢給付。案經被告審
    查結果，以原告僅固定第四、五腰椎，無其他椎節粘連，不符合殘廢標準；另其
    腰椎板突出合併馬尾叢症候群術後並復健治療後，未能改善神經損傷症狀，符合
    勞工保險殘廢給付標準表第八項第七等級，惟其於九十年十一月間因外傷性平衡
    機能障害，已按殘廢給付標準表第八項第七等級請領殘廢給付在案，此次所請殘
    廢程度並未提高，乃於九十一年九月三十日以保給殘字第○九一六○五一四二一
    ○號函復否准所請。原告不服，申請審議及提起訴願均遭駁回之事實，有勞工保
    險給付申請書（兼給付收據）、勞工保險殘廢診斷、郭榮中骨外科診所及建佑醫
    院分別出具之診斷證明書、高雄市立小港醫院函送原告之相關病情說明及病歷、
    給付受理編審清單、列印承保異動參考資料表、處分書、審定書及訴願決定書等
    附卷可稽，自堪信為真實。
四、原告主張本次所請殘廢給付係因脊柱損傷遺存顯著運動障害，屬軀幹系列，非以
    罹患馬尾叢症候群為由提出申請，且其脊柱損傷之情形，確實已達遺存顯著運動
    障害程度，由其領有重大傷病卡及殘障手冊可證，被告不採納填寫勞工保險殘廢
    診斷書之專業醫師之診斷內容，有違行政程序法第八條規定之誠實信用與信賴保
    護原則，況診斷方式除Ｘ光片外，尚有脊椎造影術，電腦斷層檢查、核磁共振檢
    查等，被告及監理會特約醫師怎可輕易由Ｘ光片即斷言關節應不致活動為零度，
    不僅有違審查原則，亦嚴重違反經驗法則及證明力不當，再者，特約醫師亦不敢
    斷言原告之脊椎損害程度，則原處分亦有違行政程序法第五條規定之明確性原則
    ，另原告於九十一年六月六日第一次由醫師診斷成殘後，經九個月陸續復健後，
    由同科另位復健醫師再次鑑定診斷為永久不能復原，而於九十二年三月二十六日
    開立第二份殘廢診斷書，原告於訴願程序提出該項證據，訴願決定機關視若無睹
    ，亦違行政程序法第九條規定之有利不利一律注意原則，又被告於審理給付時，
    不應以特約醫師審查意見為唯一依據，倘有所質疑，應指定醫院或醫師複檢，並
    依憲法第十五條、第一百五十三條、勞工保險條例第一條、第十九條、第五十三
    條、第五十六條，行政程序法第四條、第五條、第八條至第十條、第三十六條、
    第四十一條至第四十三條之規定論處（詳如事實欄所載）云云。惟查：
１、原告申請殘廢給付時所檢附高雄市立小港醫院九十一年六月六日出具之勞工保險
    殘廢診斷書，略載：「傷病名稱：椎間盤凸出併雙下肢無力、併多次手術術後併
    馬尾症候群、腰椎活動範圍受限」「治療經過：病人因上病於本院住院三次，及
    實行清瘡、減壓、內固定手術及多次復健治療，病人因上病仍遺存有明顯運動機
    能障礙。」「殘廢部位：軀幹、雙下肢」「肢體障害關節各關節可活動範圍度數
    表：腰椎前屈○度、伸展後屈○度、活動範圍○度」等語，此有該診斷書影本附
    原處分卷可稽。案經被告調閱原告於高雄市立小港醫院之相關病歷資料，並函詢
    該院有關原告就診之相關病情，經該院以九十一年七月二十六日（91）高醫港秘
    字第一一○○號函復略以：「甲○○先生其椎間盤凸出併雙下肢無力併多次手術
    併坐骨神經痛、馬尾症候群，其腰椎活動範圍受限，其和顏面疤痕兩者難以判定
    有因果關係，故無法認定為同一病因引起，其椎間盤凸出引起之原因多為腰椎不
    當受力，常為搬重物等方式引起。」等語，亦有該函文意見在卷為憑。被告遂將
    上開殘廢診斷書、病歷資料及Ｘ光片等送請專業醫師審查，審查意見明載：「依
    所附病歷資料，陳君腰椎間盤突出合併馬尾叢症候群，術後與復健治療後未能改
    善神經損傷症狀，符合第八項殘廢標準。」」等語，復有該審查意見表附卷可按
    。嗣經被告審查，原告於九十年十一月間曾因外傷性平衡機能障礙請領勞工保險
    殘廢給付標準表第八項第七等級在案，則與本次請領是否為同一事故造成，再請
    專業醫師審查，審查意見載以：「陳君之腰椎馬尾叢症候群與九十年十一月之外
    傷性平衡機能障礙屬不同事故，依所附Ｘ光片，僅固定第四、五腰椎，無其他椎
    節粘連，不至於活動範圍零度。脊柱部分不符合殘廢標準。」等語，亦有該審查
    意見表在卷可佐。又原告不服被告處分，申請審議時，亦據監理會將上開資料送
    請專科醫師審查，其審查意見略載：「依其所附Ｘ光為內固定良好之脊椎，並無
    滑脫或畸形，亦無明顯退化病變，不致活動度○，應可積極復健而改善，符合第
    八項第七等級。而病人原已核以此等級之殘廢，此次殘廢程度並未加重，勞保局
    不再核付為合理。」等語，此有該審查意見表附審議卷可稽。則本件原告之殘廢
    情形，經被告將高雄市立小港醫院出具之勞工保險殘廢診斷書、病情說明、相關
    病歷資料、Ｘ光片予以綜合研判，暨被告及監理會特約醫師之審查結果，均認定
    原告所患僅固定第四、五腰椎，無其他椎節粘連，不符合殘廢標準，另其腰椎板
    突出合併馬尾叢症候群術後並復健治療後，未能改善神經損傷症狀，符合勞工保
    險殘廢給付標準表第八項第七等級，惟其於九十年十一月間因外傷性平衡機能障
    害，已按殘廢給付標準表第八項第七等級請領殘廢給付在案，此次所請殘廢程度
    並未提高，被告乃據此否准原告所請殘廢給付，於法洵無不合。
２、原告主張被告於審理給付時，不應以特約醫師審查意見為唯一依據，倘有所質疑
    ，應指定醫院或醫師複檢，並依憲法第十五條、第一百五十三條、勞工保險條例
    第一條、第十九條、第五十三條、第五十六條，行政程序法第四條、第五條、第
    八條至第十條、第三十六條、第四十一條至第四十三條之規定論處，被告不採納
    填寫勞工保險殘廢診斷書之專業醫師之診斷內容，有違行政程序法第八條規定之
    誠實信用與信賴保護原則，且被告及監理會特約醫師之審查有違審查原則、經驗
    法則及證明力不當，原處分亦有違行政程序法第五條規定之明確性原則云云。惟
    按「本局得視業務需要聘用兼任醫師十二人至二十人」勞工保險局組織條例第十
    一條第二項前段定有明文；另「保險人為審核保險給付或勞工保險監理委員會為
    審議保險爭議事項，必要時得向投保單位、特約醫療醫院、所或其他有關機關調
    查被保險人與保險有關之文件。」、「保險人於審核殘廢給付認為有複檢必要時
    ，得另行指定醫院或醫師複檢。」為勞工保險條例第二十八條及第五十六條所規
    定；又按「勞工保險監理委員會為審議爭議案件或保險人為核定保險給付認為必
    要時，得向被保險人、受益人、投保單位、各該醫院、診所或經領有執業執照之
    醫師、助產士要求提出報告，或派員調閱各該醫院、診所及投保單位之病歷、薪
    資帳冊、檢查化驗紀錄或Ｘ光片，被保險人、受益人、投保單位、各該醫院、診
    所及領有執業執照之醫師或助產士均不得拒絕。」同條例施行細則第六十一條亦
    有明文。可知法令明文規定保險人（即被告）為審核保險給付，得調查有關之文
    件，得另行指定醫院或醫師複檢，並得通知出具診斷書之醫院診所檢送必要之有
    關診療病歷或Ｘ光片等，而被告為審核被保險人是否符合給付標準表之殘廢等級
    ，自得依職權送請其聘用之專業醫師表示審查意見，以為其審核之參據，此項專
    業醫師審查意見之審核，要屬被告之法定職權。易言之，被保險人申請保險給付
    時，所檢據特約醫院出具之診斷證明書，僅係其申領保險給付之必備要件；惟被
    告審核是否符合給付標準時，要非僅以該診斷證明書為唯一參據，此觀上開法條
    規定自明。再者，行政程序法第三十六條及第四十一條第一項分別規定：「行政
    機關應依職權調查證據，不受當事人主張之拘束，對當事人有利及不利事項一律
    注意。」「行政機關得選定適當之人為鑑定。」。查被告係勞工保險之保險人，
    於當事人向其提出勞工保險各項給付申請時，被告須開始行政程序，並有上揭依
    職權調查證據之義務，且於遇有醫理上之諸疑義時，得以具有專業知識之第三人
    即專科醫師，於行政程序中陳述關於特別法規或經驗定則之意見，而以其陳述，
    為證據之用。是被告於行政程序中將有待進一步調查之案件，請其特約專科醫師
    陳述醫學上之意見，以為證據，於法尚無不合。況被告係依原告所提殘廢診斷書
    高雄市立小港醫院所出具原告病情說明、相關病歷資料、Ｘ光片，並參酌特約專
    科醫師之專業意見，綜合審查而為終局之核定，原告稱被告概以特約專科醫師審
    查意見駁回其申請云云，不無誤會，核本件亦無原告所指違反誠實信用與信賴保
    護原則、審查原則、經驗法則、證明力不當及明確性原則情事之可言。
３、勞工保險條例第五十六條規定，保險人於審核保險給付認為有複檢必要時，得另
    行指定醫院或醫師複檢，惟如被保險人所送資料已足以據為被告核定之基礎，即
    尚無複檢之必要。又勞工保險條例第五十六條所規定「必要時」之要件性質上為
    不確定法律概念，被告就個案是否有複檢之必要，仍應依個案認定之，非謂被告
    認定之等級與原告主張之等級不符，一律須送複檢。
４、至原告於訴願程序所提出高雄市立小港醫院九十二年三月二十六日出具之勞工保
    險殘廢診斷書，係原告向被告申請殘廢給付遭否准後，經進一步復健治療之結果
    。如原告經進一步復健治療之結果，尚未痊癒，而身體確實遺存障害，適合殘廢
    給付標準表規定之項目，並經保險人自設或特約醫院診斷為永不能復原者，自得
    另案向被告提出申請給付，惟此亦不能影響本案依原告申請當時之脊柱損傷程度
    作綜合性之審查結果，因此，訴願決定不予採納，並不違反行政程序法第九條之
    有利不利一律注意原則。
５、又原告稱其情形領有重大傷病卡及殘障手冊乙節。按重大傷病卡乃重大傷病患者
    依全民健康保險法相關規定，向中央健康保險局各分局申請發給之重大傷病證明
    ；殘障手冊則係政府依身心障礙者保護法，為身心障礙者規劃並推行各項扶助及
    福利措施；核均與勞工保險制度中，被保險人須盡繳費義務始能享有給付權益，
    具有風險分擔及自助性質之社會保險性質有別，其立法目的、規範對象、請領要
    件、給付內容或補助措施亦均不相同，勞工保險之被保險人如欲請領殘廢給付，
    自應依勞工保險條例及殘廢給付標準表之相關規定辦理，核與其是否領有重大傷
    病卡或殘障手冊無關，是原告執其領有重大傷病卡及殘障手冊即得請領殘廢給付
    云云，自非有據。
五、綜上所述，有關脊柱障害系列之審查原則，應就脊柱全體機能損傷若干程度作綜
    合性之審查，而原告脊柱損傷之程度，業經被告及監理會將高雄市立小港醫院出
    具之勞工保險殘廢診斷書、原告病情說明、相關病歷資料及Ｘ光片送請專業醫師
    審查，均認原告之症狀僅固定第四、五腰椎，無其他椎節粘連，不符合殘廢標準
    ，另其腰椎板突出合併馬尾叢症候群術後並復健治療後，未能改善神經損傷症狀
    ，符合勞工保險殘廢給付標準表第八項第七等級，惟其於九十年十一月間因外傷
    性平衡機能障害，已按殘廢給付標準表第八項第七等級請領殘廢給付在案，此次
    所請殘廢程度並未提高，已如前述，則被告否准原告所請殘廢給付，核無不合。
    審議審定及訴願決定遞予維持，俱無違誤。原告仍執前詞，訴請撤銷，併請判命
    被告依勞工保險殘廢給付標準表作成核付原告第五十三障害項目第七等級殘廢給
    付之處分，均為無理由，應予駁回。
據上論結，本件原告之訴為無理由，爰依行政訴訟法第九十八條第三項前段，判決如
主文。
中　　華　　民　　國　　九十三　　　年　　　九  　　月　      二　  　　日
                             臺 北 高 等 行 政 法 院  第 六 庭
                                         審 判 長 法  官　林樹埔
         　　　　　　　　　　　　　　　　　　　　 法　官　許瑞助
         　　　　　　　　　　　　　　　　　　　　 法　官　曹瑞卿
右為正本係照原本作成。
如不服本判決，應於送達後二十日內，向本院提出上訴狀並表明上訴理由，如於本判
決宣示後送達前提起上訴者，應於判決送達後二十日內補提上訴理由書（須按他造人
數附繕本）。
中　　華　　民　　國　　九十三　　　年　　　九  　　月　      二　  　　日
             　　　　　　　　 　　　　     　     書記官  方偉皓
